Inventaris van de archieven van de Districtsingenieurs van het Stoomwezen in Zuid-Holland, 1881-1925
Nationaal Archief, Den Haag
Dienst van het Stoomwezen in Zuid-Holland
Dienst Stoomwezen ZH
1881-1925
3453
8.00 meter; 70 inventarisnummers.
Normale geschreven en gedrukte teksten.
Nationaal Archief, Den Haag
Het archief bevat keuringsrapporten en registers van stoomketels voor de regio's Zuid-Holland, Zeeland en Noord-Holland Zuid over de periode 1881-1925. De registers betreffen drie groepen ketels: in fabrieken, op schepen, en vervoerbare ketels. Ze bevatten onder meer gegevens over: eigenaar, scheepsnaam, soort fabriek of vaartuig, naam van de fabrikant, vermogen, akte van vergunning.
Archiefvorming
Geschiedenis van de archiefvormer
Algemeen
De eerste voorschriften op het gebruik van stoomketels zijn door de centrale overheid gegeven bij de - niet op enige wet steunende - Algemene Maatregel van Bestuur van 6 Mei 1824 (Stbl. nr.32), met de uitvoering waarvan de Minister voor de Nationale Nijverheid en de Koloniën werd belast.
Op grond van deze maatregel werden de ketels vóór de ingebruikneming door twee of meer door deze Minister benoemde particuliere deskundigen beproefd en daarna jaarlijks gevisiteerd.
De Dienst voor het Stoomwezen wordt geacht te zijn opgericht op 1 April 1855, toen bij Kon.Besl. twee ingenieurs 1e klasse voor het Stoomwezen werden benoemd, t.w. P.J.J. Bogaert en A.A.C. de Vries Robbé, met standplaats Maastricht, resp. Ede.
De Vries Robbé, die reeds van 1849 af als particulier elders ketelkeuringen had verricht, werd belast met de inspectie in de negen (na 1859 acht) noordelijke provincies, w.o. Zuid-Holland. De door zijn bureau tot en met 1880 aangehouden leggers en registers zijn opgenomen in het archief van de Hoofdingenieur van de Dienst voor het Stoomwezen 1855-1925.
2e District - Rotterdam
Ter uitvoering van de (eerste) Stoomwet van 28 Mei 1869 (Stbl.nr.97) werd bij instructie van de Minister van Binnenlandsche Zaken van 19 October 1870 het Rijk in vijf districten verdeeld, w.o. het 2e District, omvattende de provincie Zuid-Holland met standplaats Rotterdam. Het schijnt dat de centrale registratie te Ede gehandhaafd is gebleven.
Door de snelle toename van het aantal stoomketels werd deze administratie echter te omvangrijk, zodat er moest worden gedecentraliseerd. Na het overlijden van De Vries Robbé in 1881 kreeg het 2e District een eigen registratie. De door de Districtsingenieur in het tijdvak 1881-1900 aangehouden registers volgen in de inventaris onder de nummers 1 t/m 5.
In deze registers worden de stoomketels in drie categorieën verdeeld, t.w. fabrieksketels, scheepsketels en vervoerbare ketels. Per categorie zijn de ketels genummerd in volgorde van aanmelding. Achter ieder volgnummer zijn op de linkerbladzijden vermeld: woonplaats en naam van de eigenaar, naam van het schip, soort fabriek of soort voertuig, aantal machines, vereist vermogen (later soort ketel en verwarmend oppervlak in m2), bouwjaar van de ketel, eventueel het jaar van plaatsing, naam en woonplaats van de fabrikant (later met fabrieksnummer), data van aanmelding en akte van vergunning (later ook het nummer van de concept-akte).
Op de rechterbladzijden van de registers staan de resultaten van de eerste beproeving en van de jaarlijkse keuringen, alsmede de data van de eigendoms-wisselingen en buiten-gebruikstellingen. Bij het inrichten van een nieuw vijf-jaarlijks register werden daarin de bestaande ketels uit het vorige boek overgenomen (de nummers van die ketels zijn in de inventaris telkens tussen haakjes geplaatst) en vervolgd met de nieuwe ketels.
3e District - Rotterdam
Krachtens de (tweede) Stoomwet van 15 April 1896 (Stbl. nr.69) werd bij K.B. van 25 Mei 1898 (Stbl. nr.119) een wijziging in de districts-indeling ingevoerd, waarbij Rotterdam de standplaats werd van het 3e District, omvattende het gebied van Zuid-Holland ten noorden van de Nieuwe Waterweg - Het Scheur - De Nieuwe Maas - Zuidgrens Rotterdam - Hollandsche IJssel. De door dit district aangelegde registers zijn onder de nummers 6 en 7 in de inventaris opgenomen (Zuid-Holland Noord).
Door de enorme groei van het aantal ketels in die jaren is het rayon van het 3e District bij K.B. van 9 November 1906 (Stbl. nr.283) nogmaals verkleind en - met behoud van de zuidelijke grens - teruggebracht tot het gebied ten zuiden van de spoorlijn 's-Gravenhage-Gouda, incl. de gemeenten Nootdorp, Pijnacker, Bleiswijk, Zevenhuizen, Moordrecht en Rotterdam. De registers uit de periode 1906-1925 zijn in de inventaris vermeld onder de nummers 8 t/m 15 (Zuid-Holland Midden).
Bij de Stoomwet van 1896 werd ook een toezicht op de stoomvaten (zijnde niet door vuur verwarmde stoomruimten) ingevoerd. Aangezien de centraal bijgehouden registers zich in het archief van de Hoofdingenieur bevinden, zijn, teneinde enige ingang te verkrijgen, hier de eerste keuringsrapporten tot een kaartregister samengevoegd, dat vermeld is achter nr.37. De op deze kaarten vermelde registratie-nummers wijzen de weg naar de betrokken dossiers, gerangschikt onder de nummers 38 t/m 43.
2e District - Dordrecht
Bij bovengenoemd Kon.Besl. van 1898 werd een (nieuw) 2e District ingesteld met standplaats Dordrecht en omvattende het deel van Zuid-Holland ten zuiden van de Nieuwe Waterweg - Het Scheur - De Nieuwe Maas - Zuidgrens Rotterdam - Hollandsche IJssel. Hier werd aan toegevoegd de provincie Utrecht, welke van 1871 af met Gelderland het 4e District gevormd had. De dienovereenkomstig door het 2e District aangehouden registers zijn onder de nummers 44 t/m 47 in de inventaris opgenomen.
Het Kon.Besl. van 3 Januari 1921 (Stbl. nr.2) bracht de provincie Utrecht onder het 7e District (standplaats 's-Gravenhage) hetgeen betekende dat alle tot die provincie behorende dossiers naar dat district werden overgebracht en sindsdien aldaar zijn gebleven. In plaats daarvan kreeg het 2e District de uit het 1e afkomstige provincie Zeeland toebedeeld met gevolg dat de dossiers betreffende de daar aanwezige ketels nadien in dit archief berusten. Het aangepaste register is onder nr.48 geïnventariseerd.
De tot dit archief behorende keteldossiers zijn in de inventaris opgenomen onder de nummers 49 t/m 56.Ten aanzien van de stoomvaten is het hierboven beschreven systeem gevolgd; men zie hiervoor de inventarisnummers 57 en 58.
7e District - 's-Gravenhage
Teneinde de "zware" districten Rotterdam en Amsterdam enigszins te ontlasten werd bij Kon.Besl. van 9 November 1906 (Stbl. nr.283) het 7e District ingesteld met 's-Gravenhage als standplaats en omvattende het gebied van Zuid-Holland ten noorden van de spoorlijn 's-Gravenhage-Gouda, incl., de gemeenten 's-Gravenhage, Voorburg, Stompwijk, Zegwaard, Zoetermeer, Waddinxveen en Gouda (Zuid-Holland Noord). Hier werd een deel van Noord-Holland aan toegevoegd, t.w. de gemeenten Haarlem, Haarlemmermeer, Bennebroek, Heemstede, Schoten, Bloemendaal en Zandvoort (Noord - Holland Zuid).
Bij het reeds genoemde Kon.Besl. van 1921 werd ook de provincie Utrecht, tot dan deel uitmakende van het 2e District, aan het ambtsgebied van het 7e District toegevoegd, zodat ook de daarop betrekking hebbende administratie sedertdien in het archief van dit district berust.
Van dit districtsbureau zijn geen ketelregisters teruggevonden. Daarom zijn ook hier de eerste keuringsrapporten (met de verwijsbriefjes) tot kaartregister samengevoegd en gevormd tot de massa, genummers 59 t/m 61.
Via het op deze rapporten vermelde registernummer vindt men de dossiers, opgenomen achter de nummers 62 t/m 67, gemakkelijk terug.
Evenzo is dit het geval met de gegevens betreffende de stoomvaten in genoemde gebieden. Men raadplege hiervoor de inventarisnummers 68 t/m 70.
Geschiedenis van het archiefbeheer
Voor de gegevens uit de periode 1824-1855 raadplege men de archieven van de Minister voor de Nationale Nijverheid en de Kolonien en van het Ministerie van Binnenlandse Zaken.
De verwerving van het archief
De rechtstitel is (nog) onbekend
Inhoud en structuur van het archief
3.13
Inhoud
Correspondentie en keteldocumenten uit de periode 1881-1900 zijn practisch niet meer aanwezig. De dienst heeft steeds het standpunt gehuldigd dat na sloop van de ketel ook de bijbehorende stukken geen reden van bestaan meer hadden.
Ordening van het archief
Onder de werking van de Archiefwet 1918 is tot bewaring van de diverse ketelbescheiden overgegaan; deze bestaan uit brieven, fabriekstekeningen, berekeningen, bewijzen van onderzoek, copie-akten van vergunning, keuringsrapporten, etc. Voor zover de na 1919 buiten gebruik gestelde ketels betreft, zijn de betrokken dossiers opgenomen achter de nummers 16 t/m 36. Deze dossiers zijn gemakkelijk via het (oude) registernummer van de ketel terug te vinden. Bij deze stukken bevinden zich ook de z.g. verwijzingsbriefjes, waarop de gegevens zijn vermeld van de ketels, die naar een ander district zijn overgegaan.
Aanwijzingen voor de gebruiker
Openbaarheidsbeperkingen
Volledig openbaar.
Materiële beperkingen
Aanvraaginstructie
Openbare archiefstukken kunnen online worden aangevraagd en gereserveerd. U kunt dit ook via de terminals in de studiezaal van het Nationaal Archief doen. Om te kunnen reserveren dient u de volgende stappen te volgen:
Creëer een account of log in.
Selecteer in de archiefinventaris een archiefstuk.
Klik op ‘Reserveer’ en kies een tijdstip van inzage.
Verwant materiaal
Beschikbaarheid van kopieën
Beschrijving van de series en archiefbestanddelen
- Archief 2e District Dienst voor het Stoomwezen - Rotterdam
  - Zuid-Holland
    - Register, 1881-1885
      - Fabrieken (nrs. 1-1008 - Fol. 1-180; nrs. 1009-1261 - Fol. 181-215, Booten (nrs. 1-543 - Fol. 225-304); nrs. 544-739 - Fol. 304-339; Vervoerbare (nrs. 1-424 - Fol. 239-398); nrs. 425-752 - Fol.398-438 358-356; 1
    - Register, 1886-1890
      - Booten (nrs. 1-739 - Fol. 1-94); nrs. 740-925 - Fol. 95-132, Fabrieken (nrs. 1-1261 - Fol.135-343); nrs. 1262-1470 - Fol 344-379; Vervoerbare (nrs. 1-752 - Fol. 380-430); nrs. 753-926 - Fol. 430-450; 2
    - Register, 1891-1895
      - Booten (nrs. 1-925 - Fol.1-113); nrs. 926-1220 - Fol. 113-159, Fabrieken (nrs. 1-1470 - Fol.134-367); nrs. 1471-1704 - Fol.367-403; Vervoerbare (nrs. 1-926 - Fol.405-478); nrs. 92-1069 - Fol. 478-496; 3
    - Register, 1896-1900
      - Fabrieken (nrs. 1-1704 - Fol. 1-274); nrs. 1705-1920 - Fol. 276-311 nrs. 318-345 - Fol. 320-324 (Zuid-Holland Zuid), 4
      - Booten (nrs. 1-1220 - Fol. 1-140); nrs. 1221-1780 - Fol. 140-200, 327-321, 304-297 nrs. 265-350- - Fol. 305-315 (Zuid-Holland Zuid), Vervoerbare (nrs. 1-1069 - Fol. 201-274); nrs. 1070-1244 - Fol. 274-297, 293-295 nrs. 233-282 - Fol. 316-320, 318 (Zuid-Holland Zuid); 5
- Archief 3e District Dienst voor het Stoomwezen - Rotterdam
  - Zuid-Holland Noord
    - Registers, 1901-1905
      - Fabrieken (nrs. 1-1920 - Fol. 1-213); nrs. 1921-2068 - Fol. 212-239, 6
      - Booten (nrs. 1-1780 - Fol. 1-146); nrs. 1781-2444 - Fol.147-244, 300-296, 1-2, Vervoerbare (nrs. 1-1244 - Fol. 225-273); nrs. 1245-1425 - Fol. 274-296; 7
  - Zuid-Holland Midden
    - Registers, 1906-1910
      - Fabrieken (nrs. 1-2064 - Fol. 1-213); nrs. 2070-2153 - Fol. 213-224, Laagdruk nrs. 1-91 - Fol. 236-248; 8
      - Booten (nrs. 59-2444 - Fol. 1-145); nrs. 2445-2775 - Fol. 146-203, Vervoerbare (nrs. 1-2033 - Fol. 240-333); nrs. 2034 - 2241 - Fol. 333-346; 9
    - Registers, 1911-1915
      - Fabrieken (nrs. 1-2153 - Fol. 1-129); nrs. 2154-2238 - Fol. 129-143, Laagdruk (nrs. 1-91 - Fol. 150-159); nrs. 92-173 - Fol. 159-164; Vervoerbare (nrs. 1-2241 - Fol. 170-241); nrs. 2242-2523 - Fol. 241-277; 10
      - Booten (nrs. 74-2775 - Fol. 1-166); nrs. 2776-3213 - Fol. 167-243, 1-8, 11
    - Registers, 1916-1920
      - Fabrieken (nrs. 1-2238 - Fol. 1-118); nrs. 2239-2353 - Fol. 118-136, Vervoerbare (nrs. 33-2523 - Fol. 141-227); nrs. 2524-2761 - Fol. 228-261; 12
      - Booten (nrs. 74-3213 - Fol. 1-198); nrs. 3214-3708 - Fol. 198-306, 13
    - Registers, 1921-1925
      - Fabrieken (nrs. 1-2353 - Fol. 1-89); nrs. 2354-2455 - Fol. 89-105, Booten nrs. 3981-4167 - Fol. 121-157; Vervoerbare (nrs. 33-2761 - Fol. 170-248); nrs. 2762-2947 - Fol. 248-274; 14
      - Booten (nrs. 74-3708 - Fol. 1-221); nrs. 3709-3980 - Fol. 221-301, 15
  - Dossiers Stoomketels
    - Vervoerbare reg.nrs. 1 (nieuw 3.0001) - 2359, 16
    - Vervoerbare reg.nrs. 2360 - 2728, 17
    - Vervoerbare reg.nrs. 2729 - 2829, 18
    - Vervoerbare reg.nrs. 2830 - 2947 (nieuw 3.0516), 19
    - Booten reg.nrs. 1 (nieuw 3.0601) - 1780, 20
    - Booten reg.nrs. 1781 - 2444, 21
    - Booten reg.nrs. 2445 - 2775, 22
    - Booten reg.nrs. 2776 - 3079, 23
    - Booten reg.nrs. 3080 - 3417, 24
    - Booten reg.nrs. 3418 - 3644, 25
    - Booten reg.nrs. 2645 - 3708, 26
    - Booten reg.nrs. 3709 - 3780, 27
    - Booten reg.nrs. 3781 - 3855, 28
    - Booten reg.nrs. 3856 - 3937, 29
    - Booten reg.nrs. 3938 - 3980, 30
    - Booten reg.nrs. 3981 - 4082, 31
    - Booten reg.nrs. 4083 - 4167 (nieuw 3.2396), 32
    - Fabrieken reg.nrs. 1 (nieuw 3.2425) - 1470, 33
    - Fabrieken reg.nrs. 1471 - 2070, 34
    - Fabrieken reg.nrs. 2071 - 2270, 35
    - Fabrieken reg.nrs 2271 - 2455 (nieuw 3.2964), 36
  - Stoomvaten
    - Registers, 1897-1925; 37
    - Dossiers reg.nrs. 1 (nieuw 3.0001) - 119, 38
    - Dossiers reg.nrs. 120 - 280, 39
    - Dossiers reg.nrs. 281 - 483, 40
    - Dossiers reg.nrs. 484 - 624, 41
    - Dossiers reg.nrs. 625 - 764, 42
    - Dossiers reg.nrs. 765 - 848 (nieuw 3.0586), 43
- Archief 2e District Dienst voor het Stoomwezen - Dordrecht
  - Register 1901-1905
    - Zuid-Holland Zuid, 44
      - Booten (nrs. 1-350 Fol. 1-51); nrs. 351-489 - Fol. 51-64
      - Fabrieken (nrs. 1-345 - Fol.75-135); nrs. 346-399 - Fol. 135-144
      - Vervoerbare (nrs. 1-282 - Fol. 145-180); nrs. 283-401 - Fol.181-189, 148-161
    - Utrecht, 44
      - Booten (nrs. 3-63 - Fol. 190-194); nrs. 64-75 - Fol. 194-196
      - Fabrieken (nrs. 1-355 - Fol. 197-245); nrs. 356-421 - Fol. 245-254
      - Vervoerbare (nrs. 4-367 - Fol. 255-267); nrs. 368-428 - Fol. 268-270, 255-265
  - Register 1906-1910
    - Zuid-Holland Zuid, 45
      - Booten (nrs. 1-489 - Fol. 1-53); nrs. 490-685 - Fol. 53-62, -, 137-138
      - Fabrieken (nrs. 2-399 - Fol. 63-129); nrs.400-447 - Fol. 129-136
      - Verwarming (gietijzer) nrs. 1-6 - Fol. 139, Vervoerbare (nrs. 1-401 - Fol. 140-181); nrs. 402-517 - Fol.181-190, 155-157
    - Utrecht, 45
      - Booten (nrs. 3-75 - Fol. 191 - 195); nrs. 76-90 - Fol. 195-196
      - Fabrieken (nrs. 1-421 - Fol. 198-244); nrs. 422-466 - Fol. 244-249
      - Verwarming (nrs. 1-12 - Fol. 251-253); nrs. 13-26 - Fol. 253-254
      - Vervoerbare (nrs. 4-428 - Fol. 256-267); nrs. 429-481 - Fol. 267 - 272
  - Register 1911-1915
    - Zuid-Holland Zuid, 46
      - Booten (nrs. 1-685 - Fol. 1-64); nrs. 686-845 - Fol. 64-86
      - Fabrieken (nrs. 2-447 - Fol. 92-159); nrs. 448-488 - Fol. 159-166
      - Verwarming (nrs. 1-6 - Fol. 169-172); nrs. 7-14 - Fol. 172-173
      - Vervoerbare (nrs. 1-517 - Fol. 175-212); nrs. 518-649 - Fol. 212-229
    - Utrecht, 46
      - Booten (nrs. 4-90 - Fol. 233-236); nrs. 91-113 - Fol. 236-239
      - Fabrieken (nrs. 1-466 - Fol. 240-296); nrs. 467-499 - Fol. 296-302
      - Verwarming (nrs. 1-26 - Fol. 310-317); nrs. 27-53 - Fol. 317-318, 315
      - Vervoerbare (nrs. 4-481 - Fol. 319-330); nrs. 482-551 - Fol. 330-339
  - Register 1916-1920
    - Zuid-Holland Zuid, 47
      - Fabrieken (nrs. 2-488 - Fol. 1-67); nrs. 489-539 - Fol. 67-74
      - Booten (nrs. 6-845 - Fol. 87-148) nrs. 846-1015 - Fol. 148-172
      - Vervoerbare (nrs. 1-649 - Fol. 182-221); nrs. 650-806 - Fol. 221-244
    - Utrecht, 47
      - Booten (nrs. 4-113 - Fol. 255-260); nrs. 114-129 - Fol. 260-262
      - Fabrieken (nrs. 1-499 - Fol. 267-321); nrs. 500-556 - Fol. 322-330
      - Vervoerbare (nrs. 4-551 - Fol. 333-348); nrs 552-595 - Fol. 348-354
  - Register 1921-1925
    - Zuid-Holland Zuid, 48
      - Fabrieken (nrs. 5-538 - Fol. 1-62); nrs. 540-575 - Fol. 62-67
      - Booten (nrs. 6-1015 - Fol. 80-132); nrs. 1016-1135 - Fol. 132-150
      - Vervoerbare (nrs. 1-806 - Fol. 160-201); nrs. 807-839 - Fol. 201-207
    - Zeeland, 48
      - Fabrieken (nrs. 1-290 - Fol. 231-265); nrs. 291-292 - Fol. 265
      - Booten (nrs. 12-142 - Fol. 280-285); nrs. 143-161 - Fol. 285-290
      - Vervoerbare (nrs. 6-302 - Fol. 296-307); nrs. 303-321 - Fol. 307- 309
  - Dossiers Stoomketels
    - Vervoerbare
      - Zeeland reg.nrs. 1 (nieuw 2.0001) - 342, Zuid-Holland Zuid reg.nrs. 1 - 583; 49
      - Zuid-Holland Zuid reg.nrs. 584 - 929 (nieuw 2.0378), 50
    - Booten
      - Zuid-Holland Zuid reg.nrs. 1 (nieuw 2.0605) - 685, 51
      - Zuid-Holland Zuid reg.nrs. 686 - 1108, 52
      - Zuid-Holland Zuid reg.nrs. 1109 - 1199, Zeeland reg.nrs. 1- 169 (nieuw 2.1046); 53
    - Fabrieken
      - Zuid-Holland Zuid reg.nrs. 1 (nieuw 2.1063) - 419, 54
      - Zuid-Holland Zuid reg.nrs. 420 - 587, 55
      - Zeeland reg.nrs. 1 - 300 (nieuw 2.1651), 56
    - Stoomvaten
      - Kaartregister, 1897-1925; 57
      - Dossiers reg.nrs. 1 (nieuw 2.0001) - 246 (nieuw 2.0222), 58
- Archief 7e District Dienst voor het Stoomwezen - 's-Gravenhage
  - Kaartregisters Stoomketels, 1906-1925
    - Vervoerbare, 59
      - Zuid-Holland Noord nrs. 1-1129
      - Utrecht (nrs. 1-595); nrs. 596-635, 59
      - Noord-Holland Zuid nrs. 1-177
    - Booten, 59
      - Zuid-Holland Noord nrs. 1-1628
      - Noord-Holland Zuid nrs. 1-39
      - Utrecht (nrs. 1-129); nrs. 130-144, 59
  - Fabrieken
    - Zuid-Holland Noord nrs. 1-842, 60
    - Utrecht (nrs. 1-556); nrs. 557-603, Noord-Holland Zuid nrs. 1-206; 61
  - Dossiers Stoomketels
    - Vervoerbare, 62
      - Zuid-Holland Noord reg.nrs. 1 (nieuw 7.0001) - 1129
      - Utrecht reg.nrs. 1 - 635
      - Noord-Holland Zuid reg.nrs. 1 - 177 (nieuw 7.0382)
    - Booten, 62
      - Zuid-Holland Noord reg.nrs. 1 (nieuw 7.0416) - 1628
      - Noord-Holland Zuid reg.nrs. 1 - 39
      - Utrecht reg.nrs. 1 - 144 (nieuw 7.0706)
    - Fabrieken
      - Zuid-Holland Noord reg.nrs. 1 (nieuw 7.0754) - 300, 63
      - Zuid-Holland Noord reg.nrs. 301 - 524, 64
      - Zuid-Holland Noord reg.nrs. 525 - 842, 65
      - Utrecht reg.nrs. 1- 400, 66
      - Utrecht reg.nrs. 401 - 603, Noord-Holland Zuid reg.nrs. 1 - 206 (nieuw 7.2106); 67
  - Stoomvaten
    - Kaartregister, 1906-1925; 68
    - Dossiers
      - Zuid-Holland Noord reg.nrs. 1 (nieuw 7.0001) - 239, 69
      - Noord-Holland Zuid reg.nrs 1 - 215, Utrecht reg.nrs. 1 - 221 (nieuw 7.0593); 70